【裁判字號】    90,台上,6218
【裁判日期】    901011
【裁判案由】    偽造文書
【裁判全文】
最高法院刑事判決                                九十年度台上字第六二一八號
    上  訴  人  台灣高等法院檢察署檢察官
    被      告  甲○○
    選任辯護人  吳尚昆律師
    被      告  乙○○
右上訴人因被告等偽造文書案件，不服台灣高等法院中華民國八十八年八月十八日第
二審判決（八十八年度上訴字第二五一九號，起訴案號：台灣桃園地方法院檢察署八
十六年度偵續字第九號），提起上訴，本院判決如左：
    主  文
上訴駁回。
    理  由
按刑事訴訟法第三百七十七條規定：上訴於第三審法院，非以判決違背法令為理由，
不得為之。是提起第三審上訴，應以原判決違背法令為理由，係屬法定要件。如果上
訴理由狀並未依據卷內訴訟資料，具體指摘原判決不適用何種法則或如何適用不當，
或所指摘原判決違法情事，顯與法律規定得為第三審上訴理由之違法情形，不相適合
時，均應認其上訴為違背法律上之程式，予以駁回。本件檢察官上訴意旨略稱：(一)、
依被告甲○○及乙○○之供述，葉阿標顯有將本件三筆土地出售之意願，甚至有與被
告甲○○談及相關條件，乃原判決竟對被告乙○○所供「因他們是三等親內移轉，便
直接用贈與契約書」乙節恝而不論，又徒以「然依我國社會常情，親子間財產移轉雖
登記為買賣，但實係贈與，多有所聞…」，認「是前揭土地之土地登記資料雖記載葉
阿標係將前揭土地出賣予被告甲○○，實則葉阿標係將前揭土地贈與被告甲○○」，
而作有利於被告等之認定，原判決即有不載理由及所載理由矛盾之違背法令。(二)、被
害人等於八十五年六月二十一日所具之告訴狀已提出彼等與葉阿標於八十四年十二月
下旬之談話錄音，葉阿標於該談話錄音中已言及並未將各該土地過戶予被告甲○○，
有該錄音譯文附卷可稽，並經葉文雄證述明確（見七六六七號偵查卷第四至十頁，第
七十八頁正面五至九行）；被告甲○○在一審法院調查時亦提出伊與葉阿標於八十四
年十二月二十五日之談話錄音，內載葉阿標稱已將上開三筆土地賣予被告甲○○等語
（見一審卷第五○頁），則證人胡翠萍於八十四年十二月二十八日又應被告甲○○之
請至桃園縣觀音鄉製作所謂葉阿標之聲明書，已與常情有違，況胡翠萍於一審檢察官
訊問時已陳稱「他（指葉阿標）講客家話，我也懂客家話，但艱澀部分請葉香菊代為
翻譯，聲明書內容我都可以以客家話加以理解」（見偵續字第九號偵查卷第四十四頁
正面七至十行），胡翠萍既就「聲明書內容都可以以客家話加以理解」，何以「艱澀
部分」須請葉香菊翻譯？其前後證言不僅未臻明確，且有所矛盾，原法院就此有重大
瑕疵之書面資料及證詞未再加以詳加調查，遽以採為判斷之基礎，此部分有依法應於
審判期日調查之證據而未予調查之違背法令。(三)、上揭觀音鄉○○○段三九地號土地
之交易買賣金額（核定價額）為新台幣（下同）二百三十二萬九千六百五十元，三九
之七地號為九十九萬四千零五十元，三九之十地號為五十三萬二千五百元，有各該買
賣所有權移轉契約書、贈與財產明細表在卷足憑（見七六六七號偵查卷第四十八、五
十二、六十二、六十六頁），斯時每人每年之贈與稅免稅額固均為四十五萬元，而贈
與稅之核課，扣除該免稅額後，則係依一定之額度累進遞加計算，遺產及贈與稅法第
十九條定有明文，是若為節稅計，理應將三九地號土地一次辦理所有權移轉登記，三
九之七、三九之十地號土地一併辦妥移轉登記，但被告等未此之圖，反將價值較高之
三九、三九之七地號土地一併辦理過戶手續，已與彼等所供不符；原法院援引一審法
院之判決，未詳細審究遺產及贈與稅法之相關規定，就被害人等於一審法院就被告等
何以未能將該三筆土地一併辦理過戶之緣由加以有所說明，亦未再加以調查，逕行認
定被告之辯解可採，有依法應於審判期日調查之證據而未予調查及判決所載理由矛盾
之違法。(四)、民法上買賣與贈與之規定不同，且依我國社會常情，親子間財產移轉雖
登記為買賣，實係贈與，固多有所聞，但此究係脫法行為，實已損害到地政機關有關
不動產管理之正確性及其他利害關係人之權益，不得以此即認該項行徑為法之所許，
原判決既已認「葉阿標」同意將前揭土地贈與被告甲○○，而被告乙○○復供稱「因
他們是三等親內移轉，便直接用贈與契約書」等情，已如上述，又認被告等以「葉阿
標」者名義與甲○○簽訂買賣契約無不法之情事，不能證明被告等有行使偽造私文書
及使公務員登載不實之罪行，有判決不適用法則之違背法令等語，惟查原判決綜核卷
內證據資料，認不能證明被告犯罪，因而維持第一審諭知被告甲○○、乙○○無罪之
判決，駁回檢察官在第二審之上訴，已詳其調查證據之結果及取捨證據認定之理由
，並說明：(一)、依聲明書內之記載，本件三筆土地是葉阿標心甘情願，沒有任何條件
，願意過戶給被告甲○○，因為其他兒子家境很好，各人均有房屋，且有工廠，而甲
○○從小與葉阿標一起，早晚三餐由其事奉，且在農村從事耕作，工作很辛苦，所以
過戶給甲○○，且證人即該聲明書之執筆人胡翠萍亦證稱：是葉香菊找我去寫聲明書
的，當天下午葉阿標是由甲○○、葉水連陪同到葉香菊的公司，葉阿標是講客家話，
我依談話內容寫聲明書，葉阿標的談話均出於自由意願表達，無代答情形，聲明書上
葉阿標的名字是我寫的，但指印是葉阿標捺，我還請甲○○將聲明書內容念給葉阿標
聽，我不清楚葉阿標何以不召集全部子女，而以聲明書之方式處理土地等語相符，衡
諸前開聲明書之執筆人胡翠萍雖係葉香菊之友人，然與告訴人、被告等人均不認識，
要無偏袒被告甲○○之理，是證人胡翠萍之證言即葉阿標確曾聲明其同意將前揭土地
過戶予被告甲○○乙節，應堪採信；再質之告訴人葉秀平亦供陳僅於農忙或假日回去
幫忙，以前賣地兄弟每人已分得十五萬元等情，益見被告甲○○所辯伊長年與老父同
住，伊父為酬其勞，乃將本件土地過戶與伊，應屬實情。(二)、桃園縣觀音鄉戶政事務
所於七十九年六月二十五日核發之葉阿標印鑑證明，確係葉阿標本人申請，有桃園縣
觀音鄉戶政事務所函在卷可稽，而依附卷之桃園縣中壢市地政事務所八十五年七月十
日中地一謄字第四八六四號函所附該所申辦之前揭土地所有權移轉登記資料之記載，
第一次申辦之前揭第三九號、第三九之七號二筆土地所有權移轉登記申請書記載之原
因發生日期係七十九年六月二十四日，前揭二筆土地之土地增值稅免稅證明書申請日
期亦同為七十九年六月二十四日，與前述葉阿標印鑑證明之申請日期僅相隔一日，顯
係為辦理前揭土地之所有權移轉登記所申請，雖依告訴人葉文東等人所提出八十四年
十二月間告訴人葉文東與葉阿標在永安漁港、觀音海邊對話之譯文，葉阿標固向其子
葉文東表示前揭土地已賣，其並未申請印鑑證明云云，惟比對上開葉阿標之談話，前
既稱土地已賣，後又稱未辦理印鑑證明，其真意無乃為免家庭失和，兄弟鬩牆，故為
隱瞞前揭土地移轉登記與被告甲○○之事，而以「賣掉了」等詞敷衍告訴人，再以前
開聲明書證明同意前揭土地過戶與被告甲○○，從而其否認請領印鑑證明，顯亦同此
用意。縱如告訴人所言，印鑑證明申請書上之文字非葉阿標親筆，然既由葉阿標於其
上蓋章，按捺指印，仍應認葉阿標親自到場申請。(三)、再前揭土地之市價現達三千餘
萬元，被告甲○○所辯：其與葉阿標事前言明葉阿標係將其所有之前揭三筆土地以三
百萬元之代價出售，惟實際僅向其收取六萬元價金云云，告訴人亦以此質疑被告甲○
○所辯前後矛盾，不足採信，然依我國社會常情，親子間財產移轉雖登記為買賣，但
實係贈與，多有所聞，且依前開聲明書之記載及證人胡翠萍之證言，葉阿標僅表示其
同意將前揭土地過戶予其子即被告甲○○，並未提及係將前揭土地出賣予被告，是前
揭土地之土地登記資料雖記載葉阿標係將前揭土地出賣予被告甲○○，實則葉阿標係
將前揭土地贈與被告甲○○。又依稅法規定，被告甲○○與葉阿標係父子關係，其等
之間之土地移轉視為贈與，而每年贈與稅額在四十五萬元內為免稅，故被告等為求節
稅，乃將本件三筆土地分二次於七十九年度及八十年度辦理過戶，亦無不合。(四)、告
訴人葉文東等人於葉阿標過世前半年即已知悉前揭土地早於數年前已移轉登記與被告
甲○○，若認係被告等偽造文書擅自移轉土地，何不於父親葉阿標在世時，即提出告
訴，當時僅須證人葉阿標到庭說明即可明瞭被告甲○○是否有公訴人所指之右揭偽造
文書犯行，告訴人竟於葉阿標去世後始提出本件告訴，可見葉阿標應係顧及避免家庭
失和而未於生前將上情公諸其他子女，自不得以葉阿標未於生前將其已將前揭土地過
戶予長子即被告甲○○告知告訴人葉文東等人，即認被告甲○○係未經葉阿標同意，
擅自盜用葉阿標之印鑑章及印鑑證明書，偽造前揭土地之買賣契約書及登記申請書。
綜上所述，被告甲○○及告訴人葉文東、葉秀平、林葉翠、邱葉梅英、葉宗華、葉宗
建、葉蕙君等人之父祖葉阿標生前確有由其長子即被告甲○○單獨取得前揭土地所有
權之意，而委託代書即被告乙○○先後二次辦理前揭土地之所有權移轉登記事宜，至
堪認定，分別於判決理由內記述甚詳。從形式上觀察，原判決並無違背法令情形。至
本件過戶既屬贈與，則被告等曾以買賣契約申請登記，是否另觸犯刑法第二百十四條
使公務員登載不實罪部分，因屬最重本刑三年以下有期徒刑之罪，依刑事訴訟法第三
百七十六條第一款之規定，既經第二審判決，自不得上訴於第三審法院。次查採證認
事乃事實審法院之職權，苟其證據之取捨及事實之認定並不違背論理法則及經驗法則
，即不容任意指為違法而執為適法之第三審上訴理由。上訴意旨置原判決之明白論斷
於不顧，仍執陳詞，並未依據卷內訴訟資料對原判決究竟如何違背法令為具體之指摘
，徒憑己見就原判決已說明事項或屬原審採證認事職權之適法行使，任意指摘為違法
，自不得據為第三審上訴之合法理由。其上訴違背法律上之程式，應予駁回。
據上論結，應依刑事訴訟法第三百九十五條前段，判決如主文。
中      華      民      國     九十     年      十      月      十一    日
                              最高法院刑事第二庭
                                  審判長法官  莊  來  成
                                        法官  謝  俊  雄
                                        法官  白  文  漳
                                        法官  蘇  振  堂
                                        法官  惠  光  霞
      右正本證明與原本無異
                                              書  記  官
中      華      民      國     九十     年      十      月      十八    日


司法院資訊處製作；財團法人民間司法改革基金會備份。
